臺灣高等法院高雄分院刑事判決　　　 100年度選上訴字第80號
上　訴　人
即　被　告　吳榮宗
選任辯護人　林復華律師
　　　　　　林柏瑞律師
上列上訴人因違反公職人員選舉罷免法案件，不服臺灣高雄地方
法院100 年度選訴字第40號中華民國100 年7 月15日第一審判決
（起訴案號：臺灣高雄地方法院檢察署99年度選偵字第211 、29
7 、316 號），提起上訴，本院判決如下：
     主  文
原判決關於吳榮宗部分撤銷。
吳榮宗無罪。
     理  由
一、公訴意旨略以：被告吳榮宗為謀求民國99年高雄市第1 屆市
    議員候選人陳粹鑾能順利當選，竟與羅林讚美（業經原審判
    處罪刑，並諭知緩刑確定）共同基於對於有投票權人期約賄
    賂，約其投票權為一定行使之犯意聯絡與行為分擔，而為下
    列犯行：
  (一)先由吳榮宗於99年11月中旬某日中午，前往羅林讚美位於高
    雄縣鳳山市（現改制為高雄市鳳山區，下同）國昌路14巷2-
    3 號4 樓住處樓下麵攤，以1 票新臺幣（下同）500 元代價
    ，共計交付現金5,500 元予羅林讚美，請羅林讚美尋求具有
    投票權之選民，期約選民於投票日時投票予第9 選區市議員
    候選人陳粹鑾，為一定投票權之行使；因羅林讚美同時係該
    選區具有投票權之選民，於斯時立即收受1,000 元（其家中
    有2 票）之現金，並允諾於99年11月27日行使投票權時，投
    票予陳粹鑾。
  (二)羅林讚美又於附表所示時間，前往附表所載高雄市議員第9
    選區有投票權之選民住處，發放每票500 元之賄選金予有投
    票權之人及其家屬，並同時要求收受賄選金之有投票權之選
    民與渠等家屬，於99年11月27日投票予第9 選區市議員候選
    人陳粹鑾。
    嗣高雄市政府警察局小港分局、高雄縣政府警察局（現改制
    併入高雄市政府警察局）鳳山分局員警獲報，經臺灣高雄地
    方法院檢察署檢察官指揮員警於99年11月25日16時5 分許，
    前往吳榮宗位於高雄縣鳳山市○○路10巷2 弄8 號住處，經
    其同意搜索後，當場扣得面額500 元之現鈔67張等物。經傳
    喚羅林讚美及鄭瑞琴、余潘秋花、簡素鈴（起訴書誤繕為簡
    素玲）等人（以上3 人所犯妨害投票部分，均經檢察官為緩
    起訴處分確定）到案說明後，渠等亦均將收受之賄款全數交
    出扣案（包含羅林讚美尚未發送之500 元），始查知上情。
    因認被告吳榮宗涉犯公職人員選舉罷免法第99條第1 項之投
    票行賄罪嫌等語。
二、按犯罪事實應依證據認定之，無證據不得認定犯罪事實；有
    罪之判決書應於理由內記載認定犯罪事實所憑之證據及其認
    定之理由。刑事訴訟法第154 條第2 項及第310 條第1 款分
    別定有明文。而犯罪事實之認定，係據以確定具體的刑罰權
    之基礎，自須經嚴格之證明，故其所憑之證據不僅應具有證
    據能力，且須經合法之調查程序，否則即不得作為有罪認定
    之依據。倘法院審理之結果，認為不能證明被告犯罪，而為
    無罪之諭知，即無前揭第154 條第2 項所謂「應依證據認定
    」之犯罪事實之存在。因此，同法第308 條前段規定，無罪
    之判決書只須記載主文及理由。而其理由之論敘，僅須與卷
    存證據資料相符，且與經驗法則、論理法則無違即可，所使
    用之證據亦不以具有證據能力者為限，即使不具證據能力之
    傳聞證據，亦非不得資為彈劾證據使用。故無罪之判決書，
    就傳聞證據是否例外具有證據能力，本無須於理由內論敘說
    明（最高法院99年度臺上字第4103號、100 年度臺上字第29
    80號判決意旨參照）。本件被告既應為無罪判決（詳下述）
    ，依諸前開說明，本院就卷附傳聞證據是否例外具有證據能
    力，自無於理由內論敘之必要，合先敘明。
三、公訴意旨認被告吳榮宗涉犯上開賄選罪嫌，係以證人即共同
    被告羅林讚美於偵查中之證述；證人即選民鄭瑞琴、余潘秋
    花、簡素鈴、余育女、于德明於警詢及偵查中之證述；卷附
    指認表、扣押物品目錄表、於被告吳榮宗住處扣得之面額50
    0 元之現鈔67張等，為其論據。
四、按認定被告有罪之事實，應憑證據，如未能發現相當之證據
    ，或證據不足以證明，自不能以推測或擬制之方法，以為裁
    判之基礎；且認定事實所憑之證據，其為訴訟上之證明，須
    達於通常一般人均不致有懷疑，而得確信其為事實之程度者
    ，始得據為有罪之認定，倘其證明尚未達到此一程度而有合
    理之懷疑存在時，尚難為有罪之認定基礎；另苟積極證據不
    足以為不利於被告事實之認定，即應為有利於被告之認定，
    更不必有何有利之證據（最高法院30年上字第816 號、40年
    臺上字第86號、76年臺上字第4986號判例意旨參照）。再按
    ，刑事訴訟法第161 條第1 項規定：檢察官就被告犯罪事實
    ，應負舉證責任，並指出證明之方法。因此，檢察官對於起
    訴之犯罪事實，應負提出證據及說服之實質舉證責任。倘其
    所提出之證據，不足為被告有罪之積極證明，或其指出證明
    之方法，無從說服法院以形成被告有罪之心證，基於無罪推
    定之原則，自應為被告無罪判決之諭知（最高法院92年臺上
    字第128號判例意旨參照）。
五、訊據被告吳榮宗堅決否認有何賄選犯行，辯稱：當時我本身
    也是里長候選人，我自己都不買票了，怎麼會去幫陳粹鑾買
    票，本件應該是羅林讚美跟檢舉人A1為了檢舉獎金才會栽贓
    我的等語。經查：
  (一)案外人陳粹鑾為99年直轄市長、市議員、里長三合一選舉，
    高雄市第9 選區（鳳山區）登記第14號市議員候選人，而被
    告則為此次三合一選舉，鳳山區國泰里里長選舉候選人。又
    證人羅林讚美及其子羅一鳴均設籍於高雄市○○區○○里○
    ○路14巷2 之3 號；證人鄭瑞琴及其夫蔡明堂、其子蔡岱谷
    均設籍於高雄市○○區○○里○○路28之3 號；證人余潘秋
    花及其女余育女均設籍於高雄市○○區○○里○○路14巷4
    之4 號；證人簡素鈴之夫于德明、于德明之母于簡信子均設
    籍於高雄市○○區○○里○○路14巷2 號，證人簡素鈴則設
    籍於高雄市○○區縣○里○○街59號，均係第9 選區具有投
    票權人。而證人羅林讚美曾分別於99年11月21日晚間，至選
    民鄭瑞琴、余潘秋花、簡素鈴等人住處，交付金錢行賄，請
    求其等及家屬投票支持登記第14號之市議員候選人（行賄時
    間、金額、人員、地點均詳附表所示）之事實，為被告吳榮
    宗所不爭執（見本院卷第52頁），且供陳在卷（見選他卷第
    36頁、第117 頁），並經證人鄭瑞琴、余潘秋花、簡素鈴於
    偵查時證述明確（鄭瑞琴部分見選他卷第82至83頁、第95至
    96頁；余潘秋花部分見同卷第93至94頁、第104 至106 頁；
    簡素鈴部分見同卷第134 至135 頁、第143 至145 頁）；復
    有羅林讚美、羅一鳴、鄭瑞琴、蔡明堂、蔡岱谷、余潘秋花
    、余育女、于德明、于簡信子之全戶戶籍資料查詢結果等件
    在卷可參（置於外放資料袋），是此等部分事實堪以認定。
  (二)羅林讚美向鄭瑞琴、余潘秋花、簡素鈴等人行賄時，均僅向
    其等請求支持市議員候選人14號（陳粹鑾），並未提及請求
    支持登記第幾號之里長候選人或被告吳榮宗，且未告以該賄
    選款項係從何而來之情，業經證人鄭瑞琴、余潘秋花證陳明
    確（依序見選他卷第82頁反面至第83頁正面、第148 頁，選
    偵字第141 頁）；另觀之證人簡素鈴之警詢及偵查亦從未提
    及羅林讚美有請求其支持登記第幾號之里長候選人或被告吳
    榮宗，或其收受之賄選款項，係由何人支付之情事（見選他
    卷第134 至135 頁、第143 至145 頁），故證人鄭瑞琴、余
    潘秋花、簡素鈴等人向羅林讚美收受選舉賄款時，並不知渠
    等所收賄款來源，茲堪認定。從而，其3 人所證，實不足以
    證明被告有委託羅林讚美向其3 人行賄之事實。
  (三)證人羅林讚美於99年11月25日檢察官第1 、2 次偵訊時，本
    均否認被告要求其為陳粹鑾買票之事，惟於同月26日檢察官
    第3次 訊問時則承認有此情事。而證人羅林讚美於第3 次偵
    訊時之所以會承認，係因檢察官向羅林讚美說已問過其鄰居
    鄭瑞琴，鄭瑞琴說是羅林讚美拿錢買票的，羅林讚美因鄭瑞
    琴已坦承收賄，認為無法再隱瞞，因此才向檢察官承認係被
    告拿錢予伊買票。且檢察官於99年11月26日訊問羅林讚美之
    前，已告知羅林讚美，如其「供出現金來源，並因此查獲行
    賄之共犯而判刑確定，依證人保護法及相關規定，向法院請
    求予以免刑」等情，業經證人羅林讚美於原審證陳明確（見
    原審卷第56至79頁），並有各該偵訊筆錄存卷可參（見選他
    卷第41至42頁、第100 頁、第109 至112 頁）。又檢察官於
    99年11月25日19時40分（第1 次）及同月26日（第3 次）偵
    訊羅林讚美前，已製作A1檢舉賄選筆錄，認被告有賄選買票
    嫌疑，故於訊問羅林讚美時，均係直接訊問「吳榮宗」有無
    拿錢要羅林讚美支持何議員候選人，此見羅林讚美前開2 次
    偵訊筆錄及A1筆錄亦明（羅林讚美筆錄見選他卷第41至42頁
    、第109 至112 頁；A1筆錄外放於本院公文封內）。則本件
    證人羅林讚美既係因行賄犯行業已曝光，其復自忖無法再隱
    瞞並規避刑責，檢察官復明確告知，如其「供出現金來源，
    並因此查獲行賄之共犯而判刑確定，依證人保護法及相關規
    定，向法院請求予以免刑」，則證人羅林讚美為減免自身刑
    責，並迴護真正賄選買票之人，因而順應檢察官針對被告是
    否即係交付金錢請其向選民買票之人之問話，答稱：吳榮宗
    確有拿錢給伊為陳粹鑾買票，即非毫不可能。
  (四)雖證人羅林讚美指稱被告有在證人林素貞經營之麵攤處，拿
    5,500 元請伊支持市議員候選人陳粹鑾，而其亦於扣除伊與
    兒子羅一鳴2 票（每票500 元）共1,000 元後，另交付如附
    表所示之受賄選民，每票500 元，合計4,000 元等語（見選
    他卷第109 至111 頁）。惟核之證人羅林讚美就被告交付前
    開5,500 元之時間及地點為何？其於99年11月26日偵查中係
    證稱：我不太記得吳榮宗何時拿錢給我，但是「過了11月中
    旬」，吳榮宗是在當天大概是「接近中午」，在我家樓下賣
    麵那邊遇到他等語（見選他卷第110 頁）。然於原審100 年
    4 月8 日審理時則證述：行賄的金錢是吳榮宗拿給我的，我
    記得是在樓下吳榮宗拿錢給我，「樓下」係指「在麵攤外面
    吧」。我不知道吳榮宗係於何日拿錢給我，是「中午過後」
    拿給我的，我忘了吳榮宗係在麵攤的何處拿錢給我等語（見
    原審卷第59至60頁），二者所述顯有歧異。而為人賄選係屬
    犯罪行為，此業經政府廣為宣傳，證人羅林讚美係一智識成
    熟之成年人（此有其年籍在卷可稽），就之自無不知之理；
    且其前復無任何賄選前科紀錄，亦有其臺灣高等法院被告前
    案紀錄表在卷可按（見原審卷第8 頁），衡諸常情，證人羅
    林讚美就與被告合意或為被告賄選之相關事宜，自應印象深
    刻，乃其於99年11月26日偵查中，就發生約僅半個月之事實
    ，為不確定之陳述，且自99年11月26日至100 年4 月8 日此
    段不到5 個月之時間，即就被告交付賄款之時間、地點此等
    單純、簡易之事項，或所述歧異，或已不復記憶，所為陳述
    之真實性誠難令人無疑。證人羅林讚美復明確陳稱：被告拿
    5,500 元給我，說這些錢是要支持陳粹鑾的等語（見選他卷
    第110 頁），而羅林讚美向證人鄭瑞琴、余潘秋花、簡素鈴
    等人賄選買票時，並未要求渠等併同支持亦身為里長候選人
    之被告，前已述及，苟被告確有為市議員候選人陳粹鑾行賄
    買票之事，其竟從未要求證人羅林讚美於里長選舉時亦同時
    支持伊，或要求證人羅林讚美向鄭瑞琴等選民買票時，併同
    請求選民投票支持伊之里長選舉，亦核與常情不符。
  (五)羅林讚美雖認識被告，但2 人並不是很熟，是因為羅林讚美
    住處樓下經營麵攤的黃浤彬及林素貞有跟被告拿貨，所以羅
    林讚美才認識被告之情，業經證人羅林讚美於原審陳述明確
    （見原審卷第56至27頁）。羅林讚美於原審復供述：我也不
    曉得被告為何會知道我會願意幫他買票，我和被告之前都沒
    有談到要拿錢幫陳粹鑾買票的事情，當天被告只是跟我講「
    妳那邊總共幾個人」這樣，就拿錢給我了等語（見原審卷第
    147 至149 頁），而羅林讚美與陳粹鑾之父親綽號「九指」
    之男子，與羅林讚美認識，並曾在一起在林素貞之麵攤喝酒
    ，也曾一起在林素貞之住處打過麻將一節，為證人林素貞證
    述在卷（見原審卷第90至93頁）。證人羅林讚美與陳粹鑾之
    父「九指」既非無交情。依證人羅林讚美前開所述內容，足
    見被告當天係相當突然地要求與其並不熟識之羅林讚美與其
    共同為陳粹鑾賄選，惟賄選係犯罪行為，被告亦無不知之可
    能，前亦述及，若謂有意為陳粹鑾賄選之人，捨與陳粹鑾之
    父「九指」有交情之羅林讚美直接接觸，迂迴透過與羅林讚
    美並不熟悉之被告要求羅林讚美賄選買票，且被告於不熟知
    羅林讚美底蘊之情形下，即冒然要求羅林讚美與其共同為陳
    粹鑾賄選，並當場交付賄款，而自陷於可能遭羅林讚美檢舉
    而遭受刑責之風險，容與常理有違，是尚難遽信證人羅林讚
    美所述被告交付金錢，要求其為陳粹鑾買票等語為真。
  (六)又據證人羅林讚美於原審證述：當時吳榮宗拿錢給我的時候
    ，只跟我說14號而已，沒有再說其他的話。當時我不知道14
    號是誰，我是到最後才知道。檢察官問我有關陳粹鑾的時候
    我才知道「14號」就是陳粹鑾。我把錢拿給鄰居時，我沒講
    說要投陳粹鑾，我只說14號而已等語（見原審卷第66至67頁
    、第74至75頁），則依羅林讚美此部分所述，其顯然遲至檢
    察官偵訊時，始知被告為其買票之14號係「陳粹鑾」。惟據
    證人鄭瑞琴於偵查中結證稱：羅林讚美拿給我1,500 元時，
    就直接跟我講14號，我有問她14號是誰，她說是陳粹鑾等語
    （見選他卷第96頁）；證人簡素鈴於偵查中證述：（99年11
    月）20或是21日晚上7 點多，羅林讚美拿了1 張1,000 元及
    1 張500 元的給我，說要支持14號及有說陳粹鑾名字，但沒
    有給我傳單等語（見選他卷第143 頁）。本院衡之證人鄭瑞
    琴、簡素鈴2 人於本案偵查時，自始坦認犯行，其等實無就
    羅林讚美行賄時有無明確告知14號係何人此種枝節之事，故
    為不實陳述之必要，故其2 人此部分所為陳述，應可採信。
    又依其2 人所言，堪認證人羅林讚美於行賄時，確實曾向鄭
    瑞琴及簡素鈴表示，請其等支持「14號之陳粹鑾」。而證人
    羅林讚美於向鄭瑞琴、簡素鈴行賄時，既已明知且明確向其
    2 人表示請支持「14號之陳粹鑾」，則其前開故意否認行賄
    時已知悉14號即係「陳粹鑾」，其用意及動機實堪啟疑。自
    不得以羅林讚美為脫免減輕其賄選買票刑責，以供述互為扜
    格之被告賄選買票之內容，進而據以為被告不利之認定。
  (七)秘密證人A1於原審100 年5 月27日審理時證稱：其於檢舉筆
    錄中講的事實，都是聽說的，而非親眼看到或親自介入賄選
    才知道，其並未看到被告拿錢賄選，是其母親於拿錢給A1時
    ，說是吳榮宗交付的等語（見原審卷第116 至121 頁），則
    A1檢舉被告有向其母親賄選買票，係聽其母親告知而得悉，
    並非親自目睹被告向選民買票或直接向A1買票，足堪認定。
    又依A1於警詢、偵查所述，A1亦係根據其母親之轉述，而向
    檢察官檢舉案外人陳粹鑾賄選買票（筆錄外放於本院公文封
    內），惟依檢察官所舉被告請證人羅林讚美向鄭瑞琴、余潘
    秋花、簡素鈴賄選買票之事實，可知羅林讚美所稱由被告交
    付用以賄選之5,500 元，除羅林讚美家中之1,000 元（2 票
    ），係羅林讚美在林素貞所經營之麵攤處即已拿取外，其他
    鄭瑞琴之1,500 元（3 票）、余潘秋花之1,000 元（2 票）
    、簡素鈴之1,500 元（3 票），均係由羅林讚美持至各選民
    家中交付（至尚未發出之500 元，則由羅林讚美交付檢察官
    扣案，有前揭羅林讚美99年11月26日偵訊筆錄可稽），而羅
    林讚美、鄭瑞琴、余潘秋花、簡素鈴之證述，均不足證明被
    告有賄選買票之事實，故A1又係聽聞其母所述，亦不足為被
    告有賄選買票犯行之證明。
  (八)另檢察官所舉之證人余育女、于德明之證述，及指認表、扣
    押物品目錄表，亦均僅能證明羅林讚美為陳粹鑾買票行賄之
    情事。警方雖於被告吳榮宗住處扣得面額500 元之現鈔67張
    ，但由羅林讚美稱被告係拿1,000 元之紙鈔予伊，而被告又
    經營雜貨店，檢察官復未舉證該扣案之67張500 元紙鈔與本
    案之關聯，自難憑據該等證據而為被告有賄選買票之認定。
  (九)證人羅林讚美所為不利被告之陳述，尚難遽信；而秘密證人
    A1所述被告行賄之行為，又不足以證明被告有賄選買票情事
    ，均如上述，則檢察官所舉之證據，實難認業已達於通常一
    般人均不致有懷疑，而得確信其為事實之程度。此外，本院
    復查無其他積極證據足以證明被告有何投票行賄之犯行，其
    犯罪自屬不能證明，依諸刑事訴訟法第301 第1 項之規定，
    自應為被告無罪之諭知。
六、原審未察，遽為被告有罪之判決，尚有未合。被告上訴意旨
    否認犯罪，執此指摘原判決此部分不當，為有理由，自應由
    本院將之撤銷，另為被告無罪之判決。
七、被告及其辯護人雖聲請本院將被告及證人羅林讚美、秘密證
    人A1等人均送以測謊，惟本院審酌測謊所得證據，並不具有
    再現性，復不得做為認定犯罪事實之直接且唯一之證據，又
    本案依諸卷存資料，既已足供本院審認被告犯罪事實之有無
    ，自無再予測謊之必要，附此敘明。
八、共同被告羅林讚美部分，已經原審判處罪刑，並為緩刑宣告
    確定，茲不再論列。
據上論結，應依刑事訴訟法第369 條第1 項前段、第364 條、第
301 第1 項，判決如主文。
本案經檢察官郭振昌到庭執行職務。
中    華    民    國   100    年    12    月    7     日
                  刑事第八庭    審判長法  官  李炫德
                                      法  官  張盛喜
                                      法  官  徐美麗
以上正本證明與原本無異。
檢察官如不服本判決應於收受本判決後10日內向本院提出上訴書
狀，其未敘述上訴理由者，並得於提起上訴後10日內向本院補提
理由書狀（均須按他造當事人之人數附繕本）「切勿逕送上級法
院」。
中    華    民    國   100    年    12    月    7     日
                                      書記官  白  蘭
附表：
┌──┬────┬─────┬────────┬─────┬─────┬─────┐
│編號│受賄選民│其他具有投│行賄時間        │行賄地點  │行賄金額  │行賄者    │
│    │        │票權家屬  │                │          │（新臺幣）│          │
├──┼────┼─────┼────────┼─────┼─────┼─────┤
│1   │鄭瑞琴  │夫：蔡明堂│99年11月21日晚上│高雄縣鳳山│1,500元   │羅林讚美  │
│    │        │子：蔡岱谷│某時            │市○○路28│（含不知情│          │
│    │        │          │                │-3號門口  │有投票權之│          │
│    │        │          │                │          │家屬2 票，│          │
│    │        │          │                │          │共3 票）  │          │
├──┼────┼─────┼────────┼─────┼─────┼─────┤
│2   │余潘秋花│女：余育女│99年11月21日晚上│高雄縣鳳山│1,000元   │羅林讚美  │
│    │        │          │6 、7 時許      │市○○路14│（含不知情│          │
│    │        │          │                │巷4-4號樓 │有投票權之│          │
│    │        │          │                │梯間      │家屬1 票，│          │
│    │        │          │                │          │共2 票）  │          │
├──┼────┼─────┼────────┼─────┼─────┼─────┤
│3   │簡素鈴  │婆婆：    │99年11月21日晚上│高雄縣鳳山│1,500元   │羅林讚美  │
│    │        │  于簡信子│7 時許          │市○○路14│（含不知情│          │
│    │        │夫：于德明│                │巷2號1樓住│有投票權之│          │
│    │        │          │                │處外      │家屬2 票，│          │
│    │        │          │                │          │共3 票）  │          │
└──┴────┴─────┴────────┴─────┴─────┴─────┘